【裁判字號】    94,交聲,584
【裁判日期】    950106
【裁判案由】    聲明異議
【裁判全文】
臺灣高雄地方法院交通事件刑事裁定        94交聲字第584 號
 原處分機關  交通部公路總局高雄區監理所
 異  議  人  甲○○
 即受處分人
上開受處分人因違反道路交通管理處罰條例案件，對於交通部公
路總局高雄區監理所94年10月14日所為高監自字第車裁80-ZIB01
5352號處分（原處分案號：公警局交字第ZIB015352 號），聲明
異議，本院裁定如下：
    主  文
原處分撤銷，發回交通部公路總局高雄區監理所。
    理  由
一、異議意旨略以：異議人即受處分人甲○○於民國94年5 月5
    日駕駛車號0536-KE 號自小客車，行經國道三號南下25公里
    處，因超速行駛，而遭逕行舉發，惟該違規逕行舉發通知書
    及違規照片未經合法送達予異議人，交通部公路總局高雄區
    監理所竟於94年10月14日逕予作成高監自字第車裁80-ZIB01
    5352號處分，以異議人未按違規逕行舉發通知書所載繳納罰
    鍰期限截止日94年6 月24日前繳納罰鍰新台幣（下同）三千
    元為由，逕予裁處異議人應繳納罰鍰六千元，並記汽車違規
    紀錄一次，異議人於同年10月17日接獲前開處分，始知異議
    人遭舉發超速駕駛乙情，前開處分之作成顯然於法不合，爰
    依法提出異議等語。
二、按以科學儀器取得違規證據資料，足資認定其違規事實者，
    得逕行舉發之，此項逕行舉發，應記載車輛牌照號碼、車型
    等可資辨明之資料，查明汽車所有人姓名或名稱、住址，並
    以該汽車所有人為被通知人製單舉發之；逕行舉發者，應按
    已查明之資料填註車牌號碼、車輛種類、車主姓名或地址，
    並於通知單上方空白處加註逕行舉發之文字後，由舉發機關
    送達被通知人；違反道路交通管理事件行為人，未依規定自
    動繳納罰鍰，或未依規定到案聽候裁決，處罰機關應於違反
    道路交通管理事件行為人，未依規定自動繳納罰鍰，或未依
    規定到案聽候裁決，處罰機關應於1 個月內依標準表逕行裁
    決之，違反道路交通管理事件統一裁罰標準及處理細則第23
    條第1 項第5 款、第2 項、第11條第1 項第3 款、第44條第
    1 項分別定有明文，故依前揭規定，舉發違反道路交通管理
    事件通知單應先由舉發機關送達受處分人，受處分人復未自
    動繳納罰鍰或未到案聽候裁決，處罰機關始得依違反道路交
    通管理事件統一裁罰標準表逕行裁決之，倘舉發違反道路交
    通管理事件通知單未經合法送達受處分人，處罰機關即逕行
    裁決，其裁決程序顯非合法。
三、次按處理違反道路交通管理事件，有關文書送達之程序，依
    行政程序法之規定；對於當事人之送達，應為送達之處所不
    明者，行政機關得依申請准為公示送達，如無人為公示送達
    之申請者，行政機關為避免行政程序遲延，認有必要時，得
    依職權命為公示送達，違反道路交通管理事件統一裁罰標準
    及處理細則第5 條、行政程序法第78條第1 項第1 款、第2
    項固分別定有明文，惟公示送達應以受送達人之住居所、事
    務所及所在地不明者，始得為之。又道路交通案件處理辦法
    就行政機關對交通事件處分應以何方式為公示送達，並無明
    文，依同條第4 條第1 項規定，即應準用刑事訴訟法有關規
    定；依刑事訴訟法第62條規定，公示送達之方式則應準用民
    事訴訟法之規定；依民事訴訟法第151 條第1 項、第2 項規
    定：「公示送達，應由法院書記官保管應送達之文書，而於
    法院之公告處黏貼公告，曉示應受送達人應隨時向其領取。
    但應送達者，如係通知書，應將該通知書黏賠於公告處」、
    「除前項規定外，法院應命將文書之繕本、影本或節本，登
    載於公報或新聞紙，或用其他方法通知或公告之」，故關於
    公示送達之方法，依民事訴訟法第151 條規定，除應由法院
    書記官保管應送達之文書，而於法院之牌示處黏貼公告，曉
    示應受送達人，應隨時向其領取外，法院並應命將文書之繕
    本或節本登載於公報或新聞紙，或用其他方法通知或公告之
    。兩者必須兼備，苟缺其一，即不生公示送達之效力，亦有
    最高法院75年台抗字第183 號判例要旨足資參照。是以關於
    交通事件違規舉發通知書之送達，須於受處分人（即應受送
    達人）之住居所、事務所及所地在不明均時，始得為之，且
    行政機關為公示送達時，除應保管應送達之文書，於行政機
    關之牌示處黏貼公告，曉示受處分人隨時向其領取外，並應
    將該違規舉發通知書登載於新聞紙或以其他相類之方法公告
    之，始生合法公示送達之效力。
四、經查，本件異議人（即受處分人）自93年9 月27日起即設籍
    於高雄縣鳳山市○○○路279 巷39之3 號，有卷附戶籍謄本
    可按（見卷第35頁），而本件舉發機關即交通部公路總局高
    雄區監理所於94年5 月26日將異議人之超速違規舉發通知單
    交由台中工業區郵局，以大宗掛號之方式（大宗郵資已付掛
    號函件號碼碼：第770239號），依高雄縣鳳山市○○○路27
    9 巷39之3 號之地址，郵寄予異議人，惟因查無此人，而於
    94年5 月31日遭退件，亦有交通部公路總局高雄區監理所94
    年10月20日高監自字第0940051078號函覆掛號回執影本1 份
    在卷可稽（見卷第4 頁、第5 頁）。原處分機關因異議人所
    在處所不明，即於94年6 月15日以公局九交字第0940990752
    號函送辦理公示送達及公告事宜，將全案移送高雄區監理所
    ，並請高雄縣政府警察局張貼公告之事實，復有卷附內政部
    警政署國道公路警察局第九警察隊95年1 月2 日公警九交字
    第0940 906488 號函覆公示送達公告之網路查詢資料表及公
    示送達公告文稿各1 件在卷足憑（見卷第30至32頁），足見
    原處分機關為公示送達時，雖保管應送達之文書，並於高雄
    縣政府警察局之牌示處黏貼公告，曉示受處分人隨時向其領
    取，惟並未應將該違規舉發通知書登載於新聞紙或以其他相
    類之方法公告之，揆諸前引說明，原處分機關所為之公示送
    達，自因欠缺合法程式，而不生公示送達之效力。從而，本
    件異議人就其於94年5 月5 日駕駛車號0536-KE 號自小客車
    ，行經國道三號南下25公里處時，時速達107 公里，超出時
    速90公里之限速17公里之違規事實，固不否認，惟本件舉發
    違反道路交通管理事件通知單既未經合法送達於異議人，則
    原處分機關逕予裁罰，即難謂合法。
五、綜上，本件異議為有理由，原處分應予撤銷，並發交原處分
    機關重為合法送達後，再依法裁決，以為適法。
據上論斷，應依道路交通管理處罰條例第87條第2 項、道路交通
案件處理辦法第20條、第4條第1項，裁定如主文。
中    華    民    國    95    年    1     月    6     日
                  交通法庭      法  官  賴文姍
右正本證明與原本無異。
如不服本裁定應於送達後5日內向本院提出抗告狀。
中    華    民    國    95    年    1     月    6     日
                                書記官  王高山


司法院資訊處製作；財團法人民間司法改革基金會備份。
